---
title: "Projekt SAP"
author: "Pavo Matanović, Karla Baričević, Slavko Boldin"
subtitle: "Tema 2 - Uloga izvoza i uvoza u gospodarstvu"
output:
  pdf_document: default
editor_options: 
  chunk_output_type: inline
---

```{r setup, include=FALSE}
library(knitr)
knitr::opts_chunk$set(echo = TRUE, warning = FALSE, message = FALSE)

library(tidyverse)
library(reshape2)
library(gridExtra)
library(grid)

Sys.setlocale(locale = "hr_HR.utf8")
```

# Učitavanje podataka i deskriptivna analiza

Na početku učitavamo podatke i analiziramo kako izgledaju podaci.

```{r}
export.data = read.csv("Export_data.csv", fileEncoding="UTF-8-BOM")
# head(export.data)

import.data = read.csv("Import_data.csv", fileEncoding="UTF-8-BOM")
# head(import.data)

gdp.data = read.csv("GDP_data.csv", fileEncoding="UTF-8-BOM")
# head(gdp.data)

gdp.pc.data = read.csv("GDPpercapita_data.csv", fileEncoding="UTF-8-BOM")
# head(gdp.pc.data)
```

Sljedeći blok koda generira dataframe sa brojem upisanih podataka te brojem procjena među upisanim podacima.

```{r}
export.loc.cnt = export.data %>% group_by(LOCATION) %>%
    summarise(exp_n = n(), exp_est = sum(Flag.Codes == 'E')) %>%
    arrange(desc(exp_n), exp_est)
import.loc.cnt = import.data %>% group_by(LOCATION) %>%
    summarise(imp_n = n(), imp_est = sum(Flag.Codes == 'E')) %>%
    arrange(desc(imp_n), imp_est)
gdp.loc.cnt = gdp.data %>% group_by(LOCATION) %>%
    summarise(gdp_n = n(), gdp_est = sum(Flag.Codes == 'E')) %>%
    arrange(desc(gdp_n), gdp_est)
gdp.pc.loc.cnt = gdp.pc.data %>% group_by(LOCATION) %>%
    summarise(gdp_pc_n = n(), gdp_pc_est = sum(Flag.Codes == 'E')) %>%
    arrange(desc(gdp_pc_n), gdp_pc_est)
loc.cnt = merge(merge(export.loc.cnt, import.loc.cnt), merge(gdp.loc.cnt, gdp.pc.loc.cnt))
knitr::kable(
  head(arrange(loc.cnt,
               desc(loc.cnt[,2]), desc(loc.cnt[,4]), desc(loc.cnt[,6]), desc(loc.cnt[,8]),
               loc.cnt[,3], loc.cnt[,5], loc.cnt[,7], loc.cnt[,9]), 20),
  caption = "Broj podataka za pojedinu državu"
)
```

```{r, include=FALSE}
remove(export.loc.cnt, import.loc.cnt, gdp.loc.cnt, gdp.pc.loc.cnt, loc.cnt)
```

### Odabrane drzave
Odabrali smo USA, Njemačku(DEU) i Grčku(GRC) za analizu.

# Deskriptivna statistika

```{r}
time = 1979:2018
usa = data.frame(year = 1979:2018,
                 export.mln_usd = export.data$Value[export.data$LOCATION == "USA"],
                 import.mln_usd = import.data$Value[import.data$LOCATION == "USA"],
                 gdp.mln_usd = gdp.data$Value[gdp.data$LOCATION == "USA"],
                 gdp.pc.usd_cap = gdp.pc.data$Value[gdp.pc.data$LOCATION == "USA"])
usa$net.trade = usa$export.mln_usd - usa$import.mln_usd
deu = data.frame(year = 1979:2019,
                 export.mln_usd = export.data$Value[export.data$LOCATION == "DEU"],
                 import.mln_usd = import.data$Value[import.data$LOCATION == "DEU"],
                 gdp.mln_usd = gdp.data$Value[gdp.data$LOCATION == "DEU"],
                 gdp.pc.usd_cap = gdp.pc.data$Value[gdp.pc.data$LOCATION == "DEU"])
deu$net.trade = deu$export.mln_usd - deu$import.mln_usd
grc = data.frame(year = 1979:2019,
                 export.mln_usd = export.data$Value[export.data$LOCATION == "GRC"],
                 import.mln_usd = import.data$Value[import.data$LOCATION == "GRC"],
                 gdp.mln_usd = gdp.data$Value[gdp.data$LOCATION == "GRC"],
                 gdp.pc.usd_cap = gdp.pc.data$Value[gdp.pc.data$LOCATION == "GRC"])
grc$net.trade = grc$export.mln_usd - grc$import.mln_usd
```

```{r}
usa = usa %>% mutate(import.mln_usd,
                     import.growth = import.mln_usd - lag(import.mln_usd),
                     import.growth.p = import.growth / lag(import.mln_usd) * 100)
deu = deu %>% mutate(import.mln_usd, 
                     import.growth = import.mln_usd - lag(import.mln_usd),
                     import.growth.p = import.growth / lag(import.mln_usd) * 100)
grc = grc %>% mutate(import.mln_usd,
                     import.growth = import.mln_usd - lag(import.mln_usd),
                     import.growth.p = import.growth / lag(import.mln_usd) * 100)
usa = usa %>% mutate(export.mln_usd, 
                     export.growth = export.mln_usd - lag(export.mln_usd),
                     export.growth.p = export.growth / lag(export.mln_usd) * 100)
deu = deu %>% mutate(export.mln_usd,
                     export.growth = export.mln_usd - lag(export.mln_usd),
                     export.growth.p = export.growth / lag(export.mln_usd) * 100)
grc = grc %>% mutate(export.mln_usd,
                     export.growth = export.mln_usd - lag(export.mln_usd),
                     export.growth.p = export.growth / lag(export.mln_usd) * 100)
usa = usa %>% mutate(gdp.mln_usd,
                     gdp.growth = gdp.mln_usd - lag(gdp.mln_usd),
                     gdp.growth.p = gdp.growth / lag(gdp.mln_usd) * 100)
deu = deu %>% mutate(gdp.mln_usd,
                     gdp.growth = gdp.mln_usd - lag(gdp.mln_usd),
                     gdp.growth.p = gdp.growth / lag(gdp.mln_usd) * 100)
grc = grc %>% mutate(gdp.mln_usd,
                     gdp.growth = gdp.mln_usd - lag(gdp.mln_usd),
                     gdp.growth.p = gdp.growth / lag(gdp.mln_usd) * 100)
usa = usa %>% mutate(gdp.pc.usd_cap,
                     gdp.pc.growth = gdp.pc.usd_cap - lag(gdp.pc.usd_cap),
                     gdp.pc.growth.p = gdp.pc.growth / lag(gdp.pc.usd_cap) * 100)
deu = deu %>% mutate(gdp.pc.usd_cap,
                     gdp.pc.growth = gdp.pc.usd_cap - lag(gdp.pc.usd_cap),
                     gdp.pc.growth.p = gdp.pc.growth / lag(gdp.pc.usd_cap) * 100)
grc = grc %>% mutate(gdp.pc.usd_cap,
                     gdp.pc.growth = gdp.pc.usd_cap - lag(gdp.pc.usd_cap),
                     gdp.pc.growth.p = gdp.pc.growth / lag(gdp.pc.usd_cap) * 100)
# brisemo zadnju opservaciju za deu i grc jer usa nema podatke za 2019.g.
deu = deu[-nrow(deu),]
grc = grc[-nrow(grc),]
```

```{r}
data.all = bind_rows(lapply(c("USA", "DEU", "GRC"), function (x) {
  data.frame(country=x, get(tolower(x)))
}))
data.all$country = factor(data.all$country, levels = c("USA", "DEU", "GRC"))
```

```{r}
summary(usa)
summary(deu)
summary(grc)
```

## Uvoz

Uvozi u mil. USD razlikuju se jako čak i na logaritamskoj skali. Veličine su razmjerne površini države te broju stanovnika.
Za distribucije ukupnog uvoza ne možemo pretpostaviti normalnost, pa nema smisla raditi parametarske testove.

Distribucije postotnog rasta izgledaju normalnije pa ćemo njih uzeti za analizu. Dalje ćemo za postotni rast govoriti samo rast.

```{r fig.height=3}
par(mfrow = c(1, 3), oma = c(0, 0, 2, 0))
hist(usa$import.growth.p, main="USA", xlab="rast %", col="deepskyblue")
hist(deu$import.growth.p, main="DEU", xlab="rast %", col="deepskyblue")
hist(grc$import.growth.p, main="GRC", xlab="rast %", col="deepskyblue")
mtext("Postotni rast uvoza", outer = T, cex = 1.5, font = 2)
```


Distribucije nisu previše zakrivljene i imamo dovoljno podataka da možemo pretpostaviti normalnost distribucije.

Taj zaključak potvrđuju i qq plotovi.

```{r}
qqnorm(usa$import.growth.p)
qqline(usa$import.growth.p, col = "steelblue", lwd = 2)

qqnorm(deu$import.growth.p)
qqline(deu$import.growth.p, col = "steelblue", lwd = 2)

qqnorm(grc$import.growth.p)
qqline(grc$import.growth.p, col = "steelblue", lwd = 2)
```

Odstupanja na krajevima qq plota nam sugeriraju da bi distribucije mogle imati teške repove.

```{r}
ggplot(na.omit(data.all), aes(x=country, y=import.growth.p)) +
  stat_boxplot(geom = "errorbar", width = 0.5) +
  geom_boxplot(aes(fill=country)) +
  labs(title = "Porast uvoza", x = "Država", y = "Postotak", fill = "Država") +
  theme(plot.title = element_text(hjust = 0.5, face = "bold"))
```

Ovaj plot pokazuje da bi varijable USA i DEU mogle imati istu sredinu.

## Izvoz

```{r}
boxplot(deu$export.mln_usd,
        usa$export.mln_usd,
        grc$export.mln_usd,
        names = c("DEU", "USA", "GRC"), main = "Sredine izvoza",
        col = c("deepskyblue2", "deepskyblue3", "deepskyblue"),
        ylab = "mln USD (log skala)",
        log = "y")
```

Podaci su slični kao i kod uvoza, SAD prednjači i u izvozu u odnosu na Njemačku i Grčku.

```{r}
plot(time, deu$export.growth, type = "h", main = "Rast izvoza (DEU)")
```

Za razliku od uvoza koji linearno raste, izvoz više "osjeća" promjene na tržištu (veće fluktuacije), npr. značajan pad izvoza 2009. godine zbog tadašnje svjetske gospodarske krize.

```{r}
boxplot(deu$gdp.mln_usd,
        usa$gdp.mln_usd,
        grc$gdp.mln_usd,
        names = c("DEU", "USA", "GRC"), main = "Sredine BDP-a",
        col = c("deepskyblue2", "deepskyblue3", "deepskyblue"),
        ylab = "mln USD (log skala)",
        log = "y")
```

## BDP

Kao i kod uvoza i izvoza, po čistom BDP-u SAD značajno prednjači, dok je razlika između Njemačke i Grčke veća od one između SAD-a i Njemačke. No, ovaj prikaz možda nije mjerodavan što se tiče razvijenosti. Treba pogledati BDP po stanovniku:
```{r}
boxplot(deu$gdp.pc.usd_cap,
        usa$gdp.pc.usd_cap,
        grc$gdp.pc.usd_cap,
        names = c("DEU", "USA", "GRC"), main = "Sredine BDP-a po stanovniku",
        col = c("deepskyblue2", "deepskyblue3", "deepskyblue"),
        ylab = " USD (log skala)",
        log = "y")

```
Na prikazu BDP-a po stanovniku podaci su normaliziralni brojem stanovnika, razlike nisu toliko značajne, no SAD i dalje prednjači.

```{r}
plot(time, deu$gdp.growth, type = "h", main = "Rast BDP-a (DEU)")
```
BDP Njemačke je u stalnom porastu uz fluktuacije, a jedini pad BDP-a koji primjećujemo vezan je uz gospodarsku krizu 2009. godine, kada primjećujemo i značajne padove u uvozu i izvozu. Rast BDP-a po stanovniku bit će proporcionalan.

# Testiranje hipoteza

### Pretpostavka: Rast izvoza značajno je veći od rasta uvoza za neku državu

```{r}
exp.imp = melt(data.all, id.vars = "country",
               measure.vars = c("export.growth.p", "import.growth.p"), na.rm = T)
ggplot(exp.imp, aes(x = country, y = value, fill = variable)) +
  stat_boxplot(geom = "errorbar", width = 0.5, position = position_dodge(0.75)) +
  geom_boxplot() +
  labs(title = "Export/Import", y="Postotak") +
  theme(plot.title = element_text(hjust = 0.5, face = "bold"), legend.position = "top")
```

Pogledom na gornji boxplot čini se da se uvoz i izvoz za neku državu ne razlikuju previše.
Jedinu značajniju razliku vidimo za USA. Provjerit ćemo je li to statistički značajno pomoću t-testa.

Prvo ćemo provjeriti jednakost varijanci, ako su jednake moći ćemo koristiti inačicu t-testa sa većom snagom.
Jednakost varijanci provjeravamo F-testom uz razinu značajnosti $\alpha = 0.05$. Za F-test postavljamo sljedeće hipoteze:

\begin{align*}
  H_0 & : \text{Omjer varijanci} = 1 \\
  H_1 & : \text{Omjer varijanci} \neq 1
\end{align*}

```{r}
var.test(usa$export.growth.p, usa$import.growth.p, alternative = "two.sided",
         na.action = na.omit)
```

P vrijednost testa jednakosti varijanci je veća od razine značajnosti, te pokazuje da se podaci više priklanjaju hipotezi $H_0$, koju ne odbacujemo.

Uz pretpostavku jednakosti varijanci postavit ćemo hipoteze za t-test jednakosti sredina:

\begin{align*}
  H_0 & : \mu_{izvoz} = \mu_{uvoz} \\
  H_1 & : \mu_{izvoz} > \mu_{uvoz}
\end{align*}

Razina značajnosti $\alpha = 0.05$.

```{r}
t.test(usa$export.growth.p, usa$import.growth.p, alternative = "greater", var.equal = TRUE,
       na.action = na.omit)
```

Dobivena p vrijednost testa je veća od razine značajnosti, te ne možemo odbaciti $H_0$.

\textbf{Zaključak:} Uz dane podatke pretpostavka nije ispunjena, tj. ne možemo pokazati da se rast izvoza neke države značajno razlikuje od rasta uvoza.

# Linearna regresija

U ovom dijelu rada provjerit ćemo kako određene varijable(uvoz, izvoz, ...) utječu na gospodarstvo. Za to ćemo koristiti linearnu regresiju.
Reakcije će biti neki od gospodarskih pokazatelja (GDP, GDP per capita), dok ćemo za regresore uzimati (uvoz, izvoz, neto izvoz, i dr. izvedene iz njih)

## Ovisnost GDP per capita o izvozu

Prvo ćemo uzeti jednostavan model linearne regresije te ispitati ovisnost GDP per capita o izvozu.

```{r, fig.height=4}
ggplot(usa, aes(x = export.mln_usd, y = gdp.pc.usd_cap)) +
  geom_jitter() + 
  geom_smooth(method = "lm") +
  labs(title = "USA")

ggplot(deu, aes(x = export.mln_usd, y = gdp.pc.usd_cap)) +
  geom_jitter() + 
  geom_smooth(method = "lm") +
  labs(title = "DEU")

ggplot(grc, aes(x = export.mln_usd, y = gdp.pc.usd_cap)) +
  geom_jitter() + 
  geom_smooth(method = "lm") +
  labs(title = "GRC")
```

Nulta hipoteza je da varijable nemaju linearnu ovisnost, te ako dobijemo p vrijednost manju od 0.05 odbacit ćemo nultu hipotezu i prihvatiti alternativnu - varijable imaju linearnu ovisnost.

```{r}
usa.lm.gdp.exp = lm(gdp.pc.usd_cap ~ export.mln_usd, data = usa)
summary(usa.lm.gdp.exp)

deu.lm.gdp.exp = lm(gdp.pc.usd_cap ~ export.mln_usd, data = deu)
summary(deu.lm.gdp.exp)

grc.lm.gdp.exp = lm(gdp.pc.usd_cap ~ export.mln_usd, data = grc)
summary(grc.lm.gdp.exp)
```

Prema kriteriju odlučivanja odbacujemo nultu hipotezu, te zaključujemo da varijable imaju linearnu vezu. Valja primjetiti da je $R^2$ vrijednost velika što upućuje na snažnu linearnu vezu.

Sada ćemo analizirati reziduale. 

Prvo ćemo analizirati reziduale za USA. Na plotu lijevo vidimo da varijanca nije skroz homogena, primjećujemo neka manja grupiranja vrijednosti. Na qq plotu standardiziranih reziduala vidimo da se reziduali ne poklapaju baš najbolje sa normalnom distribucijom, što nam sugerira da postoji još neka varijanca u podacima te da ovaj model nije dobar.

```{r, fig.width=10, fig.height=4}
f.usa.model = fortify(usa.lm.gdp.exp)

p1 = ggplot(f.usa.model, aes(x = .fitted, y = .stdresid)) +
  geom_jitter() +
  geom_abline(slope = 0, intercept = 0, col = "steelblue") +
  labs(title = "Scatterplot reziduala", x = expression(hat(y)), y = "Standardizirani reziduali")

p2 = ggplot(f.usa.model, aes(sample = .stdresid)) + 
  geom_qq() +
  geom_qq_line(color = "steelblue") +
  labs(title = "Normal Q-Q plot")

grid.arrange(p1, p2, ncol = 2, widths = c(0.4, 0.6),
             top = textGrob("USA", gp = gpar(fontsize = 20)))
```

```{r, fig.width=10, fig.height=4}
f.deu.model = fortify(deu.lm.gdp.exp)

p1 = ggplot(f.usa.model, aes(x = .fitted, y = .stdresid)) +
  geom_jitter() +
  geom_abline(slope = 0, intercept = 0, col = "steelblue") +
  labs(title = "Scatterplot reziduala", x = expression(hat(y)), y = "Standardizirani reziduali")

p2 = ggplot(f.usa.model, aes(sample = .stdresid)) + 
  geom_qq() +
  geom_qq_line(color = "steelblue") +
  labs(title = "Normal Q-Q plot")

grid.arrange(p1, p2, ncol = 2, widths = c(0.4, 0.6),
             top = textGrob("DEU", gp = gpar(fontsize = 20)))
```

```{r, fig.width=10, fig.height=4}
f.grc.model = fortify(grc.lm.gdp.exp)

p1 = ggplot(f.usa.model, aes(x = .fitted, y = .stdresid)) +
  geom_jitter() +
  geom_abline(slope = 0, intercept = 0, col = "steelblue") +
  labs(title = "Scatterplot reziduala", x = expression(hat(y)), y = "Standardizirani reziduali")

p2 = ggplot(f.usa.model, aes(sample = .stdresid)) + 
  geom_qq() +
  geom_qq_line(color = "steelblue") +
  labs(title = "Normal Q-Q plot")

grid.arrange(p1, p2, ncol = 2, widths = c(0.4, 0.6),
             top = textGrob("GRC", gp = gpar(fontsize = 20)))
```

Reziduali za Njemačku i Grčku su slični onim za USA pa vrijede isti zaključci.

## Ovisnost GDP per capita o više varijabli

Za problem određivanja veze razvijenosti gospodarstva i ostalih faktora koji utječu na razvijenost, model s jednim regresorom nam nije najbolje objašnjavao varijancu podataka.
Sada ćemo napraviti kompleksniji model koji će koristiti više regresora - model višestruke regresije.

Kao regresore uzet ćemo izvoz i uvoz, a za reakciju GDP per capita.

```{r}
usa.lm = lm(gdp.pc.usd_cap ~ export.mln_usd + import.mln_usd, data = usa)
summary(usa.lm)
```

Model sa više regresora za USA ima veći $R^2$ nego s jednim regresorom. Postoji jača linearna veza.

Analiza reziduala pokazuje da sa više regresora bolje objašnjavamo varijancu nego s jednim regresorom.
Međutim qq plot pokazuje da distibucija reziduala i dalje ima teške repove.

```{r}
f.usa.model = fortify(usa.lm)

p1 = ggplot(f.usa.model, aes(x = .fitted, y = .stdresid)) +
  geom_jitter() +
  geom_abline(slope = 0, intercept = 0, col = "steelblue") +
  labs(title = "Scatterplot reziduala", x = expression(hat(y)), y = "Standardizirani reziduali")

p2 = ggplot(f.usa.model, aes(sample = .stdresid)) + 
  geom_qq() +
  geom_qq_line(color = "steelblue") +
  labs(title = "Normal Q-Q plot")

grid.arrange(p1, p2, ncol = 2, widths = c(0.4, 0.6),
             top = textGrob("USA", gp = gpar(fontsize = 20)))
```

Kod Njemčke također vidimo porast $R^2$ u modelu s više regresora. Parametri modela koje smo izračunali su neobični. Model ima pozitivnu vezu s uvozom, a negativnu vezu s izvozom. Logična veza je obratna od ove izračunate u modelu. Također vidimo da izvoz ne doprinosi značajno prilikom prilagodbe modela.

```{r}
deu.lm = lm(gdp.pc.usd_cap ~ export.mln_usd + import.mln_usd, data = deu)
summary(deu.lm)
```

Reziduali ovog modela izgledaju lošiji nego kod modela s jednim regresorom.

```{r}
f.deu.model = fortify(deu.lm)

p1 = ggplot(f.deu.model, aes(x = .fitted, y = .stdresid)) +
  geom_jitter() +
  geom_abline(slope = 0, intercept = 0, col = "steelblue") +
  labs(title = "Scatterplot reziduala", x = expression(hat(y)), y = "Standardizirani reziduali")

p2 = ggplot(f.deu.model, aes(sample = .stdresid)) + 
  geom_qq() +
  geom_qq_line(color = "steelblue") +
  labs(title = "Normal Q-Q plot")

grid.arrange(p1, p2, ncol = 2, widths = c(0.4, 0.6),
             top = textGrob("DEU", gp = gpar(fontsize = 20)))
```

Rezulatati za Grčku su slični onim za USA. Pearsonov koeficijent korelacije se povećao, te izvoz jače djeluje na GDP per capita nego uvoz.

Reziduali i dalje nemaju homogenu varijancu. Međutim na qq plotu vidimo da sredina bolje leži na pravcu nego kod jednofaktorskog modela, ali i dalje imamo teške repove.

```{r}
grc.lm = lm(gdp.pc.usd_cap ~ export.mln_usd + import.mln_usd, data = grc)
summary(grc.lm)
```


```{r}
f.grc.model = fortify(grc.lm)

p1 = ggplot(f.grc.model, aes(x = .fitted, y = .stdresid)) +
  geom_jitter() +
  geom_abline(slope = 0, intercept = 0, col = "steelblue") +
  labs(title = "Scatterplot reziduala", x = expression(hat(y)), y = "Standardizirani reziduali")

p2 = ggplot(f.grc.model, aes(sample = .stdresid)) + 
  geom_qq() +
  geom_qq_line(color = "steelblue") +
  labs(title = "Normal Q-Q plot")

grid.arrange(p1, p2, ncol = 2, widths = c(0.4, 0.6),
             top = textGrob("GRC", gp = gpar(fontsize = 20)))
```
