---
title: "Projekt SAP"
author: "Pavo Matanović, Karla Baričević, Slavko Boldin"
subtitle: "Tema 2 - Uloga izvoza i uvoza u gospodarstvu"
output:
  pdf_document: default
editor_options: 
  chunk_output_type: inline
---

```{r setup, include=FALSE}
library(knitr)
knitr::opts_chunk$set(echo = TRUE)

library(tidyverse)
Sys.setlocale(locale = "hr_HR.utf8")
```

# Uvod

Na gospodarstvo neke države utječu mnogi čimbenici. Najvažniji su uvoz i izvoz. Izvozom novac ”ulazi“ u državu, dok uvozom on ”izlazi“. Upravo zato države uglavnom potiču izvoz jer smatraju da on donosi nove poslove, povećanja plaća i općenito podiže životni
standard. Analogno tome, pojedine države pokušavaju ograničiti uvoz.

Analiza u ovom radu sastoji se od tri etape: deskriptivna analiza, testovi sredina i intervalne procjene, te analiza zasnovana na linearnoj regresiji i analizi varijance. 

# Učitavanje podataka i deskriptivna analiza

Na početku učitavamo podatke i analiziramo kako izgledaju podaci. Dataset se sastoji od podataka o iznosima izvoza, uvoza, BDP-a i BDP-a per capita u milijunima američkih dolara za 20 država.

```{r}
export.data = read.csv("Export_data.csv", fileEncoding="UTF-8-BOM")
# head(export.data)

import.data = read.csv("Import_data.csv", fileEncoding="UTF-8-BOM")
# head(import.data)

gdp.data = read.csv("GDP_data.csv", fileEncoding="UTF-8-BOM")
# head(gdp.data)

gdp.pc.data = read.csv("GDPpercapita_data.csv", fileEncoding="UTF-8-BOM")
# head(gdp.pc.data)
```

Sljedeći blok koda generira dataframe s brojem upisanih podataka te brojem procjena među upisanim podacima.

```{r}
export.loc.cnt = export.data %>% group_by(LOCATION) %>%
    summarise(exp_n = n(), exp_est = sum(Flag.Codes == 'E')) %>%
    arrange(desc(exp_n), exp_est)
import.loc.cnt = import.data %>% group_by(LOCATION) %>%
    summarise(imp_n = n(), imp_est = sum(Flag.Codes == 'E')) %>%
    arrange(desc(imp_n), imp_est)
gdp.loc.cnt = gdp.data %>% group_by(LOCATION) %>%
    summarise(gdp_n = n(), gdp_est = sum(Flag.Codes == 'E')) %>%
    arrange(desc(gdp_n), gdp_est)
gdp.pc.loc.cnt = gdp.pc.data %>% group_by(LOCATION) %>%
    summarise(gdp_pc_n = n(), gdp_pc_est = sum(Flag.Codes == 'E')) %>%
    arrange(desc(gdp_pc_n), gdp_pc_est)
loc.cnt = merge(merge(export.loc.cnt, import.loc.cnt), merge(gdp.loc.cnt, gdp.pc.loc.cnt))
knitr::kable(
  head(arrange(loc.cnt,
               desc(loc.cnt[,2]), desc(loc.cnt[,4]), desc(loc.cnt[,6]), desc(loc.cnt[,8]),
               loc.cnt[,3], loc.cnt[,5], loc.cnt[,7], loc.cnt[,9]), 20),
  caption = "Broj podataka za pojedinu državu"
)
```

```{r, include=FALSE}
remove(export.loc.cnt, import.loc.cnt, gdp.loc.cnt, gdp.pc.loc.cnt, loc.cnt)
```

### Odabrane drzave

Odabrali smo USA, Njemačku(DEU) i Grčku(GRC) za analizu. Vremenski period je od 1979. do 2018. u većini analiza (nedostaju podaci iz 2019. za SAD).

## Deskriptivna statistika

```{r}
time = 1979:2018
usa = data.frame(year = 1979:2018,
                 export.mln_usd = export.data$Value[export.data$LOCATION == "USA"],
                 import.mln_usd = import.data$Value[import.data$LOCATION == "USA"],
                 gdp.mln_usd = gdp.data$Value[gdp.data$LOCATION == "USA"],
                 gdp.pc.usd_cap = gdp.pc.data$Value[gdp.pc.data$LOCATION == "USA"])
usa$net.trade = usa$export.mln_usd - usa$import.mln_usd
deu = data.frame(year = 1979:2019,
                 export.mln_usd = export.data$Value[export.data$LOCATION == "DEU"],
                 import.mln_usd = import.data$Value[import.data$LOCATION == "DEU"],
                 gdp.mln_usd = gdp.data$Value[gdp.data$LOCATION == "DEU"],
                 gdp.pc.usd_cap = gdp.pc.data$Value[gdp.pc.data$LOCATION == "DEU"])
deu$net.trade = deu$export.mln_usd - deu$import.mln_usd
grc = data.frame(year = 1979:2019,
                 export.mln_usd = export.data$Value[export.data$LOCATION == "GRC"],
                 import.mln_usd = import.data$Value[import.data$LOCATION == "GRC"],
                 gdp.mln_usd = gdp.data$Value[gdp.data$LOCATION == "GRC"],
                 gdp.pc.usd_cap = gdp.pc.data$Value[gdp.pc.data$LOCATION == "GRC"])
grc$net.trade = grc$export.mln_usd - grc$import.mln_usd
```

U gornjem dijelu koda spremamo podatke o uvozu, izvozu, BDP-u i BDP-u per capita po godinama u varijable za svaku državu, kao i neto razliku. Također, s obzirom na to da za distribucije apsolutnih vrijednosti ne možemo pretpostaviti normalnost, parametarske testove radimo nad postotnim promjenama (proračun prikazan na primjeru SAD-a).

```{r}
usa = usa %>% mutate(import.mln_usd,
                     import.growth = import.mln_usd - lag(import.mln_usd),
                     import.growth.p = import.growth / lag(import.mln_usd) * 100)
usa = usa %>% mutate(export.mln_usd, 
                     export.growth = export.mln_usd - lag(export.mln_usd),
                     export.growth.p = export.growth / lag(export.mln_usd) * 100)
usa = usa %>% mutate(gdp.mln_usd,
                     gdp.growth = gdp.mln_usd - lag(gdp.mln_usd),
                     gdp.growth.p = gdp.growth / lag(gdp.mln_usd) * 100)
usa = usa %>% mutate(gdp.pc.usd_cap,
                     gdp.pc.growth = gdp.pc.usd_cap - lag(gdp.pc.usd_cap),
                     gdp.pc.growth.p = gdp.pc.growth / lag(gdp.pc.usd_cap) * 100)
```

```{r, include=FALSE}
deu = deu %>% mutate(import.mln_usd, 
                     import.growth = import.mln_usd - lag(import.mln_usd),
                     import.growth.p = import.growth / lag(import.mln_usd) * 100)
grc = grc %>% mutate(import.mln_usd,
                     import.growth = import.mln_usd - lag(import.mln_usd),
                     import.growth.p = import.growth / lag(import.mln_usd) * 100)
deu = deu %>% mutate(export.mln_usd,
                     export.growth = export.mln_usd - lag(export.mln_usd),
                     export.growth.p = export.growth / lag(export.mln_usd) * 100)
grc = grc %>% mutate(export.mln_usd,
                     export.growth = export.mln_usd - lag(export.mln_usd),
                     export.growth.p = export.growth / lag(export.mln_usd) * 100)
deu = deu %>% mutate(gdp.mln_usd,
                     gdp.growth = gdp.mln_usd - lag(gdp.mln_usd),
                     gdp.growth.p = gdp.growth / lag(gdp.mln_usd) * 100)
grc = grc %>% mutate(gdp.mln_usd,
                     gdp.growth = gdp.mln_usd - lag(gdp.mln_usd),
                     gdp.growth.p = gdp.growth / lag(gdp.mln_usd) * 100)
deu = deu %>% mutate(gdp.pc.usd_cap,
                     gdp.pc.growth = gdp.pc.usd_cap - lag(gdp.pc.usd_cap),
                     gdp.pc.growth.p = gdp.pc.growth / lag(gdp.pc.usd_cap) * 100)
grc = grc %>% mutate(gdp.pc.usd_cap,
                     gdp.pc.growth = gdp.pc.usd_cap - lag(gdp.pc.usd_cap),
                     gdp.pc.growth.p = gdp.pc.growth / lag(gdp.pc.usd_cap) * 100)
# brisemo zadnju opservaciju za deu i grc jer usa nema podatke za 2019.g.
deu = deu[-nrow(deu),]
grc = grc[-nrow(grc),]
```

```{r}
data.all = bind_rows(lapply(c("USA", "DEU", "GRC"), function (x) {
  data.frame(country=x, get(tolower(x)))
}))
data.all$country = factor(data.all$country, levels = c("USA", "DEU", "GRC"))
```

```{r}
summary(usa)
summary(deu)
summary(grc)
```

## Uvoz

Uvozi u mil. USD razlikuju se jako čak i na logaritamskoj skali. Veličine su razmjerne površini države te broju stanovnika.

Distribucije postotnog rasta izgledaju normalnije od ukupnog uvoza pa ćemo njih uzeti za analizu. U daljnjem tekstu ćemo za postotni rast govoriti samo rast.

```{r fig.height=3}
par(mfrow = c(1, 3), oma = c(0, 0, 2, 0))
hist(usa$import.growth.p, main="USA", xlab="rast %", col="deepskyblue")
hist(deu$import.growth.p, main="DEU", xlab="rast %", col="deepskyblue")
hist(grc$import.growth.p, main="GRC", xlab="rast %", col="deepskyblue")
mtext("Postotni rast uvoza", outer = T, cex = 1.5, font = 2)
```


Distribucije nisu previše zakrivljene i imamo dovoljno podataka da možemo pretpostaviti normalnost distribucije.

Taj zaključak potvrđuju i qq plotovi.

```{r}
qqnorm(usa$import.growth.p)
qqline(usa$import.growth.p, col = "steelblue", lwd = 2)

qqnorm(deu$import.growth.p)
qqline(deu$import.growth.p, col = "steelblue", lwd = 2)

qqnorm(grc$import.growth.p)
qqline(grc$import.growth.p, col = "steelblue", lwd = 2)
```

Odstupanja na krajevima qq plota nam sugeriraju da bi distribucije mogle imati teške repove.

```{r}
ggplot(na.omit(data.all), aes(x=country, y=import.growth.p)) +
  stat_boxplot(geom = "errorbar", width = 0.5) +
  geom_boxplot(aes(fill=country)) +
  labs(title = "Porast uvoza", x="Država", y="Postotak", fill="Država") +
  theme(plot.title = element_text(hjust = 0.5, face = "bold"))
```

Ovaj plot pokazuje da bi varijable USA i DEU mogle imati istu sredinu.

## Izvoz

Vrijednosti izvoza po veličini su slične s uvozom pa ćemo u analizi koristiti rast godišnjeg iznosa.

```{r}
ggplot(collective, aes(x=country, y=export.growth.percentage)) +
  stat_boxplot(geom = "errorbar", na.rm = T) +
  geom_boxplot(aes(fill=country), na.rm = T) +
  labs(title = "Boxplot porasta izvoza", x="Država", y="Postotak", fill="Država") +
  theme(plot.title = element_text(hjust = 0.5, face = "bold"))
```

Za razliku od uvoza, kod izvoza se primjećuje najveći rast SAD-a, potom Njemačke i Grčke.

Najveći broj stršećih vrijednosti primjećuje se kod Grčke u oba smjera, što upućuje na najveću gospodarsku nestabilnost od tri promatrane države.

```{r}
plot(time, grc$export.growth, type = "h", main = "Rast izvoza (GRC)")
```

Za razliku od uvoza koji linearno raste, izvoz više "osjeća" promjene na tržištu (veće fluktuacije), npr. značajan pad izvoza 2009. godine zbog tadašnje svjetske gospodarske krize.

## BDP

```{r fig.height=3}
par(mfrow = c(1, 3), oma = c(0, 0, 2, 0))
hist(usa$gdp.growth.p, main="USA", xlab="rast %", col="deepskyblue")
hist(deu$gdp.growth.p, main="DEU", xlab="rast %", col="deepskyblue")
hist(grc$gdp.growth.p, main="GRC", xlab="rast %", col="deepskyblue")
mtext("Postotni rast BDP-a", outer = T, cex = 1.5, font = 2)


#boxplot(deu$gdp.mln_usd,
 #       usa$gdp.mln_usd,
  #      grc$gdp.mln_usd,
   #     names = c("DEU", "USA", "GRC"), main = "Sredine BDP-a",
    #    col = c("deepskyblue2", "deepskyblue3", "deepskyblue"),
     #   ylab = "mln USD (log skala)",
      #  log = "y")
```

Kao i kod uvoza i izvoza, po čistom BDP-u SAD značajno prednjači, dok je razlika između Njemačke i Grčke veća od one između SAD-a i Njemačke. No, ovaj prikaz možda nije mjerodavan što se tiče razvijenosti. Treba pogledati BDP po stanovniku:

```{r}
qqnorm(usa$gdp.growth.p)
qqline(usa$gdp.growth.p, col = "steelblue", lwd = 2)

qqnorm(deu$gdp.growth.p)
qqline(deu$gdp.growth.p, col = "steelblue", lwd = 2)

qqnorm(grc$gdp.growth.p)
qqline(grc$gdp.growth.p, col = "steelblue", lwd = 2)
```

```{r}
ggplot(na.omit(data.all), aes(x=country, y=gdp.growth.p)) +
  stat_boxplot(geom = "errorbar", width = 0.5) +
  geom_boxplot(aes(fill=country)) +
  labs(title = "Porast BDP-a", x="Država", y="Postotak", fill="Država") +
  theme(plot.title = element_text(hjust = 0.5, face = "bold"))
```


```{r fig.height=3}
par(mfrow = c(1, 3), oma = c(0, 0, 2, 0))
hist(usa$gdp.pc.growth.p, main="USA", xlab="rast %", col="deepskyblue")
hist(deu$gdp.pc.growth.p, main="DEU", xlab="rast %", col="deepskyblue")
hist(grc$gdp.pc.growth.p, main="GRC", xlab="rast %", col="deepskyblue")
mtext("Postotni rast BDP-a po stanovniku", outer = T, cex = 1.5, font = 2)
#boxplot(deu$gdp.pc.usd_cap,
#        usa$gdp.pc.usd_cap,
#        grc$gdp.pc.usd_cap,
#        names = c("DEU", "USA", "GRC"), main = "Sredine BDP-a po stanovniku",
#        col = c("deepskyblue2", "deepskyblue3", "deepskyblue"),
#        ylab = " USD (log skala)",
#        log = "y")

```
Na prikazu BDP-a po stanovniku podaci su normaliziralni brojem stanovnika, razlike nisu toliko značajne, no SAD i dalje prednjači.

```{r}
plot(time, deu$gdp.growth, type = "h", main = "Rast BDP-a (DEU)")
plot(time, usa$gdp.growth, type="h", main = "Rast BDP-a (USA)")
plot(time, grc$gdp.growth, type="h", main = "Rast BDP-a (GRC)")

```
BDP Njemačke i SAD-a je u stalnom porastu uz fluktuacije, a jedini pad BDP-a koji primjećujemo vezan je uz gospodarsku krizu 2009. godine, kada primjećujemo i značajne padove u uvozu i izvozu. BDP Grčke ima veće fluktuacije i veća opadanja nakon 2009. godine. Rast BDP-ova po stanovniku bit će proporcionalan.

```{r}
ggplot(na.omit(data.all), aes(x=country, y=gdp.pc.growth.p)) +
  stat_boxplot(geom = "errorbar", width = 0.5) +
  geom_boxplot(aes(fill=country)) +
  labs(title = "Porast BDP-a po stanovniku", x="Država", y="Postotak", fill="Država") +
  theme(plot.title = element_text(hjust = 0.5, face = "bold"))
```


## Testiranje hipoteza


#### Pretpostavka: Rast BDP-a po stanovniku značajno se razlikuje od rasta BDP-a neke države



#### Pretpostavka: Rast izvoza značajno je veći od rasta uvoza za neku državu

```{r}
library(reshape2)
exp.imp = melt(data.all, id.vars = "country", measure.vars = c("export.growth.p", "import.growth.p"), na.rm = T)
ggplot(exp.imp, aes(x = country, y = value, fill = variable)) +
  stat_boxplot(geom = "errorbar", width = 0.5, position = position_dodge(0.75)) +
  geom_boxplot() +
  labs(title = "Export/Import", y="Postotak") +
  theme(plot.title = element_text(hjust = 0.5, face = "bold"))
```

Pogledom na gornji boxplot čini se da se uvoz i izvoz za neku državu ne razlikuju previše.
Jedinu značajniju razliku vidimo za USA. Provjerit ćemo je li to statistički značajno pomoću t-testa.

\textbf{Zaključak:} Uz dane podatke pretpostavka nije ispunjena, tj. ne možemo pokazati da se rast izvoza neke države značajno razlikuje od rasta uvoza.

### Pretpostavka: Rast BDP-a značajno je veći od rasta BDP-a po stanovniku neke države

```{r}
gdp.gdppc = melt(data.all, id.vars = "country",
               measure.vars = c("gdp.growth.p", "gdp.pc.growth.p"), na.rm = T)
ggplot(gdp.gdppc, aes(x = country, y = value, fill = variable)) +
  stat_boxplot(geom = "errorbar", width = 0.5, position = position_dodge(0.75)) +
  geom_boxplot() +
  labs(title = "BDP/BDP po stanovniku", y="Postotak") +
  theme(plot.title = element_text(hjust = 0.5, face = "bold"), legend.position = "top")
```
Iz gornjeg prikaza ne čini se kao da se BDP i BDP po stanovniku određene države pretjerano razlikuju.
Jedina primjetljivija razlika koju je kod SAD-a. Provjerit ćemo statističku značajnost pomoću t-testa.

Prvo ćemo provjeriti jednakost varijanci F-testom uz razinu značajnosti $\alpha = 0.05$. Za F-test postavljamo sljedeće hipoteze:

\begin{align*}
  H_0 & : \text{Omjer varijanci} = 1 \\
  H_1 & : \text{Omjer varijanci} \neq 1
\end{align*}

```{r}
var.test(usa$gdp.growth.p, usa$gdp.pc.growth.p, alternative = "two.sided", na.action = na.omit)
```
Rezultati F-testa pokazuju da se podaci više priklanjaju hipotezi $H_0$ pa odbacujemo hipotezu $H_1$.
Dakle, uz pretpostavku jednakosti varijanci provest ćemo t-test jednakosti sredina razine značajnosti $\alpha = 0.05$ s hipotezama:

\begin{align*}
  H_0 & : \mu_{BDP} = \mu_{BDP po stanovniku} \\
  H_1 & : \mu_{BDP} > \mu_{BDP po stanovniku}
\end{align*}

```{r}
t.test(usa$gdp.growth.p, usa$gdp.pc.growth.p, alternative = "greater", var.equal = TRUE,
       na.action = na.omit)
```
P vrijednost t-testa manja je od razine značajnosti te odbacujemo $H_0$.

\textbf{Zaključak:} Uz dane podatke pretpostavka je ispunjena, tj. možemo pokazati da se rast BDP-a neke države značajno razlikuje od rasta BDP-a po stanovniku. 
U ovom slučaju radi se o SAD-u.
Interpretacija? Vidimo da se BDP i BDP po stanovniku značajnije razlikuju samo za države koje u promatranom vremenskom razdoblju imaju 
nekakav porast stanovništva, što je ovdje slučaj s SAD-om dok se za Njemačku i Grčku BDP i BDP po stanovniku značajno ne razlikuju. 
Iz ovoga zaključujemo da je BDP po stanovniku smislenije gledati u slučaju kada u promatranom razdoblju imamo porast stanovništva.

Zato u idućem testu koristimo BDP po stanovniku kao pokazatelj rasta gospodarstva.

### Pretpostavka: Prosječni rast gospodarstva neke države značajno je veći u odnosu na druge

```{r}
ggplot(na.omit(data.all), aes(x=country, y=gdp.pc.growth.p)) +
  stat_boxplot(geom = "errorbar", width = 0.5) +
  geom_boxplot(aes(fill=country)) +
  labs(title = "Rast BDP-a po stanovniku", x="Država", y="Postotak", fill="Država") +
  theme(plot.title = element_text(hjust = 0.5, face = "bold"))
```
Iz gornjeg prikaza se vidi da se prosječni porasti BDP-a po stanovniku ove tri države ne razlikuju previše.
To možemo pokušati provjeriti ANOVA metodom. Pretpostavke ANOVA-e su nezavisnost podataka, normalna distribucija i homogenost varijanci, pa ćemo homogenost varijanci 
provjeriti Bartletovim testom:

\begin{align*}
  H_0 & : \sigma_{USA}^2 = \sigma_{DEU}^2 = \sigma_{GRC}^2 \\
  H_1 & : \neg H_0.
\end{align*}
razine značajnosti 0.05

```{r}
bartlett.test(gdp.pc.growth.p ~ country, data.all)
```
Dobivena p vrijednost značajno je manja od razine značajnosti što znači da se odbacuje $H_0$ pa ne možemo koristiti ANOVA-u.

Umjesto ANOVA-e provest ćemo neparametarski test, Kruskal-Wallis test razine značajnosti 0.05 za koji pretpostavke zahtjevane parametarskim testovima ne moraju biti ispunjene.
Kruskal-Wallis test slabiji je od ANOVA-e i uspoređuje medijane, ali ovaj test u kombinaciji s gornjim prikazom dokazat će približnu jednakost porasta gospodarstva država.

\begin{align*}
  H_0 & : M_{USA} = M_{DEU} = M_{GRC} \\
  H_1 & : \neg H_0.
\end{align*}


```{r}
kruskal.test(gdp.pc.growth.p ~ country, data.all)
```
Dobivena p vrijednost veća je od razine značajnosti testa te zaključujemo da se porasti BDP-a značajno ne razlikuju, podjednaki su kao što se vidi iz boxplota. 
Odbacuje se $H_1$.
