---
title: "Projekt SAP"
author: "Pavo Matanović, Karla Baričević, Slavko Boldin"
subtitle: "Tema 2 - Uloga izvoza i uvoza u gospodarstvu"
output:
  pdf_document: default
editor_options: 
  chunk_output_type: inline
---

```{r setup, include=FALSE}
library(knitr)
knitr::opts_chunk$set(echo = TRUE)

library(tidyverse)
```

# Učitavanje podataka i deskriptivna analiza

Na početku učitavamo podatke i analiziramo kako izgledaju podaci.

```{r}
export.data = read.csv("Export_data.csv")
# head(export.data)

import.data = read.csv("Import_data.csv")
# head(import.data)

gdp.data = read.csv("GDP_data.csv")
# head(gdp.data)

gdp.pc.data = read.csv("GDPpercapita_data.csv")
# head(gdp.pc.data)
```

Sljedeći blok koda generira dataframe sa brojem upisanih podataka te brojem procjena među upisanim podacima.

```{r}
export.loc.cnt = export.data %>% group_by(LOCATION) %>%
    summarise(exp_n = n(), exp_est = sum(Flag.Codes == 'E')) %>%
    arrange(desc(exp_n), exp_est)
import.loc.cnt = import.data %>% group_by(LOCATION) %>%
    summarise(imp_n = n(), imp_est = sum(Flag.Codes == 'E')) %>%
    arrange(desc(imp_n), imp_est)
gdp.loc.cnt = gdp.data %>% group_by(LOCATION) %>%
    summarise(gdp_n = n(), gdp_est = sum(Flag.Codes == 'E')) %>%
    arrange(desc(gdp_n), gdp_est)
gdp.pc.loc.cnt = gdp.pc.data %>% group_by(LOCATION) %>%
    summarise(gdp_pc_n = n(), gdp_pc_est = sum(Flag.Codes == 'E')) %>%
    arrange(desc(gdp_pc_n), gdp_pc_est)
loc.cnt = merge(merge(export.loc.cnt, import.loc.cnt), merge(gdp.loc.cnt, gdp.pc.loc.cnt))
knitr::kable(
  head(arrange(loc.cnt,
               desc(loc.cnt[,2]), desc(loc.cnt[,4]), desc(loc.cnt[,6]), desc(loc.cnt[,8]),
               loc.cnt[,3], loc.cnt[,5], loc.cnt[,7], loc.cnt[,9]), 20),
  caption = "Broj podataka za pojedinu državu"
)
```

```{r, include=FALSE}
remove(export.loc.cnt, import.loc.cnt, gdp.loc.cnt, gdp.pc.loc.cnt, loc.cnt)
```

### Odabrane drzave
Odabrali smo USA, Njemačku(DEU) i Grčku(GRC) za analizu.

```{r}
time = 1979:2019
usa = data.frame(export.mln_usd = export.data$Value[export.data$LOCATION == "USA"],
                 import.mln_usd = import.data$Value[import.data$LOCATION == "USA"],
                 gdp.mln_usd = gdp.data$Value[gdp.data$LOCATION == "USA"],
                 gdp.pc.usd_cap = gdp.pc.data$Value[gdp.pc.data$LOCATION == "USA"])
usa$net.trade = usa$export.mln_usd - usa$import.mln_usd
deu = data.frame(export.mln_usd = export.data$Value[export.data$LOCATION == "DEU"],
                 import.mln_usd = import.data$Value[import.data$LOCATION == "DEU"],
                 gdp.mln_usd = gdp.data$Value[gdp.data$LOCATION == "DEU"],
                 gdp.pc.usd_cap = gdp.pc.data$Value[gdp.pc.data$LOCATION == "DEU"])
deu$net.trade = deu$export.mln_usd - deu$import.mln_usd
grc = data.frame(export.mln_usd = export.data$Value[export.data$LOCATION == "GRC"],
                 import.mln_usd = import.data$Value[import.data$LOCATION == "GRC"],
                 gdp.mln_usd = gdp.data$Value[gdp.data$LOCATION == "GRC"],
                 gdp.pc.usd_cap = gdp.pc.data$Value[gdp.pc.data$LOCATION == "GRC"])
grc$net.trade = grc$export.mln_usd - grc$import.mln_usd
```

```{r}
usa = usa %>% mutate(import.mln_usd,
                     import.growth = import.mln_usd - lag(import.mln_usd),
                     import.growth.percentage = import.growth / lag(import.mln_usd) * 100)
deu = deu %>% mutate(import.mln_usd, 
                     import.growth = import.mln_usd - lag(import.mln_usd),
                     import.growth.percentage = import.growth / lag(import.mln_usd) * 100)
grc = grc %>% mutate(import.mln_usd,
                     import.growth = import.mln_usd - lag(import.mln_usd),
                     import.growth.percentage = import.growth / lag(import.mln_usd) * 100)
```

```{r}
interpolate.usa = data.frame(t(rep(NA, length(names(usa)))))
names(interpolate.usa) = names(usa)
interpolate.usa$import.growth.percentage = mean(usa$import.growth.percentage
                                                [time >= 2013 & time < 2019])
interpolate.usa$import.mln_usd = usa$import.mln_usd[nrow(usa)] *
                                 (1 + interpolate.usa$import.growth.percentage / 100)
interpolate.usa$import.growth = interpolate.usa$import.mln_usd - usa$import.mln_usd[nrow(usa)]
usa = rbind(usa, interpolate.usa)
```

```{r}
summary(usa)
summary(deu)
summary(grc)
```

## Deskriptivna statistika

```{r}
boxplot(deu$import.mln_usd,
        usa$import.mln_usd,
        grc$import.mln_usd,
        names = c("DEU", "USA", "GRC"), main = "Sredine uvoza",
        col = c("deepskyblue2", "deepskyblue3", "deepskyblue"),
        ylab = "mln USD (log skala)",
        log = "y")
```

Vidimo da im se čisti izvoz u mil. USD razlikuje jako čak i na logaritamskoj skali.

```{r}
par(mfrow = c(1, 3), oma = c(0, 0, 2, 0))
hist(usa$import.mln_usd, main="USA", xlab="mln USD", col="deepskyblue")
hist(deu$import.mln_usd, main="DEU", xlab="mln USD", col="deepskyblue")
hist(grc$import.mln_usd, main="GRC", xlab="mln USD", col="deepskyblue")
mtext("Ukupan uvoz", outer = T, cex = 1.5)
```

Za distribucije ukupnog izvoza ne možemo pretpostaviti normalnost, pa nema smisla raditi parametarske testove.

Usporedimo sada postotnu promjenu izvoza.

```{r}
par(mfrow = c(1, 3), oma = c(0, 0, 2, 0))
hist(usa$import.growth.percentage, main="USA", xlab="rast %", col="deepskyblue")
hist(deu$import.growth.percentage, main="DEU", xlab="rast %", col="deepskyblue")
hist(grc$import.growth.percentage, main="GRC", xlab="rast %", col="deepskyblue")
mtext("Postotni rast uvoza", outer = T, cex = 1.5)
```

Distribucije nisu previše zakrivljene i imamo dovoljno podataka da možemo pretpostaviti normalnost distribucije.

Taj zaključak potvrđuju i qq plotovi.

```{r}
qqnorm(usa$import.growth.percentage)
qqline(usa$import.growth.percentage, col = "steelblue", lwd = 2)

qqnorm(deu$import.growth.percentage)
qqline(deu$import.growth.percentage, col = "steelblue", lwd = 2)

qqnorm(grc$import.growth.percentage)
qqline(grc$import.growth.percentage, col = "steelblue", lwd = 2)
```

```{r}
boxplot(deu$import.growth.percentage,
        usa$import.growth.percentage,
        grc$import.growth.percentage,
        names = c("DEU", "USA", "GRC"), main = "Boxplot postotnog porasta uvoza",
        col = c("deepskyblue2", "deepskyblue3", "deepskyblue"),
        ylab = "Postotak")
```

Ovaj plot pokazuje da bi varijable USA i DEU mogle imati istu sredinu. Provjerimo to sa t testom.

```{r}
t.test(usa$import.growth.percentage[-c(1)], deu$import.growth.percentage[-c(1)],
       alternative = "g")
```

```{r}
deu[-c(1), ] %>% with(hist(import.growth.percentage,
                           breaks = seq(min(import.growth.percentage) - 0.5,
                                        max(import.growth.percentage) + 0.5, length.out = 9)))
```


