---
title: "Projekt SAP"
author: "Pavo Matanović, Karla Baričević, Slavko Boldin"
subtitle: "Tema 2 - Uloga izvoza i uvoza u gospodarstvu"
output:
  pdf_document: default
editor_options: 
  chunk_output_type: inline
---

```{r setup, include=FALSE}
library(knitr)
knitr::opts_chunk$set(echo = TRUE, warning = FALSE, message = FALSE)

library(tidyverse)
library(reshape2)
library(gridExtra)
library(grid)

Sys.setlocale(locale = "hr_HR.utf8")
```

# Uvod

Na gospodarstvo neke države utječu mnogi čimbenici. Najvažniji su uvoz i izvoz. Izvozom novac ”ulazi“ u državu, dok uvozom on ”izlazi“. Upravo zato države uglavnom potiču izvoz jer smatraju da on donosi nove poslove, povećanja plaća i općenito podiže životni
standard. Analogno tome, pojedine države pokušavaju ograničiti uvoz.

Analiza u ovom radu sastoji se od tri etape: deskriptivna analiza, testovi sredina i intervalne procjene, te analiza zasnovana na linearnoj regresiji i analizi varijance. 

# Učitavanje podataka i deskriptivna analiza

Na početku učitavamo podatke i analiziramo kako izgledaju podaci. Dataset se sastoji od podataka o iznosima izvoza, uvoza, BDP-a i BDP-a per capita u milijunima američkih dolara za 20 država.

```{r}
export.data = read.csv("Export_data.csv", fileEncoding="UTF-8-BOM")
# head(export.data)

import.data = read.csv("Import_data.csv", fileEncoding="UTF-8-BOM")
# head(import.data)

gdp.data = read.csv("GDP_data.csv", fileEncoding="UTF-8-BOM")
# head(gdp.data)

gdp.pc.data = read.csv("GDPpercapita_data.csv", fileEncoding="UTF-8-BOM")
# head(gdp.pc.data)
```

Sljedeći blok koda generira dataframe s brojem upisanih podataka te brojem procjena među upisanim podacima.

```{r}
export.loc.cnt = export.data %>% group_by(LOCATION) %>%
    summarise(exp_n = n(), exp_est = sum(Flag.Codes == 'E')) %>%
    arrange(desc(exp_n), exp_est)
import.loc.cnt = import.data %>% group_by(LOCATION) %>%
    summarise(imp_n = n(), imp_est = sum(Flag.Codes == 'E')) %>%
    arrange(desc(imp_n), imp_est)
gdp.loc.cnt = gdp.data %>% group_by(LOCATION) %>%
    summarise(gdp_n = n(), gdp_est = sum(Flag.Codes == 'E')) %>%
    arrange(desc(gdp_n), gdp_est)
gdp.pc.loc.cnt = gdp.pc.data %>% group_by(LOCATION) %>%
    summarise(gdp_pc_n = n(), gdp_pc_est = sum(Flag.Codes == 'E')) %>%
    arrange(desc(gdp_pc_n), gdp_pc_est)
loc.cnt = merge(merge(export.loc.cnt, import.loc.cnt), merge(gdp.loc.cnt, gdp.pc.loc.cnt))
knitr::kable(
  head(arrange(loc.cnt,
               desc(loc.cnt[,2]), desc(loc.cnt[,4]), desc(loc.cnt[,6]), desc(loc.cnt[,8]),
               loc.cnt[,3], loc.cnt[,5], loc.cnt[,7], loc.cnt[,9]), 20),
  caption = "Broj podataka za pojedinu državu"
)
```

```{r, include=FALSE}
remove(export.loc.cnt, import.loc.cnt, gdp.loc.cnt, gdp.pc.loc.cnt, loc.cnt)
```

### Odabrane drzave

Odabrali smo USA, Njemačku(DEU) i Grčku(GRC) za analizu. Vremenski period je od 1979. do 2018. u većini analiza (nedostaju podaci iz 2019. za SAD).

## Deskriptivna statistika

```{r}
time = 1979:2018
usa = data.frame(year = 1979:2018,
                 export.mln_usd = export.data$Value[export.data$LOCATION == "USA"],
                 import.mln_usd = import.data$Value[import.data$LOCATION == "USA"],
                 gdp.mln_usd = gdp.data$Value[gdp.data$LOCATION == "USA"],
                 gdp.pc.usd_cap = gdp.pc.data$Value[gdp.pc.data$LOCATION == "USA"])
usa$net.trade = usa$export.mln_usd - usa$import.mln_usd
deu = data.frame(year = 1979:2019,
                 export.mln_usd = export.data$Value[export.data$LOCATION == "DEU"],
                 import.mln_usd = import.data$Value[import.data$LOCATION == "DEU"],
                 gdp.mln_usd = gdp.data$Value[gdp.data$LOCATION == "DEU"],
                 gdp.pc.usd_cap = gdp.pc.data$Value[gdp.pc.data$LOCATION == "DEU"])
deu$net.trade = deu$export.mln_usd - deu$import.mln_usd
grc = data.frame(year = 1979:2019,
                 export.mln_usd = export.data$Value[export.data$LOCATION == "GRC"],
                 import.mln_usd = import.data$Value[import.data$LOCATION == "GRC"],
                 gdp.mln_usd = gdp.data$Value[gdp.data$LOCATION == "GRC"],
                 gdp.pc.usd_cap = gdp.pc.data$Value[gdp.pc.data$LOCATION == "GRC"])
grc$net.trade = grc$export.mln_usd - grc$import.mln_usd
```

U gornjem dijelu koda spremamo podatke o uvozu, izvozu, BDP-u i BDP-u per capita po godinama u varijable za svaku državu, kao i neto razliku. Također, s obzirom na to da za distribucije apsolutnih vrijednosti ne možemo pretpostaviti normalnost, parametarske testove radimo nad postotnim promjenama (proračun prikazan na primjeru SAD-a).

```{r}
usa = usa %>% mutate(import.mln_usd,
                     import.growth = import.mln_usd - lag(import.mln_usd),
                     import.growth.p = import.growth / lag(import.mln_usd) * 100)
usa = usa %>% mutate(export.mln_usd, 
                     export.growth = export.mln_usd - lag(export.mln_usd),
                     export.growth.p = export.growth / lag(export.mln_usd) * 100)
usa = usa %>% mutate(gdp.mln_usd,
                     gdp.growth = gdp.mln_usd - lag(gdp.mln_usd),
                     gdp.growth.p = gdp.growth / lag(gdp.mln_usd) * 100)
usa = usa %>% mutate(gdp.pc.usd_cap,
                     gdp.pc.growth = gdp.pc.usd_cap - lag(gdp.pc.usd_cap),
                     gdp.pc.growth.p = gdp.pc.growth / lag(gdp.pc.usd_cap) * 100)
```

```{r, include=FALSE}
deu = deu %>% mutate(import.mln_usd, 
                     import.growth = import.mln_usd - lag(import.mln_usd),
                     import.growth.p = import.growth / lag(import.mln_usd) * 100)
grc = grc %>% mutate(import.mln_usd,
                     import.growth = import.mln_usd - lag(import.mln_usd),
                     import.growth.p = import.growth / lag(import.mln_usd) * 100)
usa = usa %>% mutate(export.mln_usd, 
                     export.growth = export.mln_usd - lag(export.mln_usd),
                     export.growth.p = export.growth / lag(export.mln_usd) * 100)
deu = deu %>% mutate(export.mln_usd,
                     export.growth = export.mln_usd - lag(export.mln_usd),
                     export.growth.p = export.growth / lag(export.mln_usd) * 100)
grc = grc %>% mutate(export.mln_usd,
                     export.growth = export.mln_usd - lag(export.mln_usd),
                     export.growth.p = export.growth / lag(export.mln_usd) * 100)
usa = usa %>% mutate(gdp.mln_usd,
                     gdp.growth = gdp.mln_usd - lag(gdp.mln_usd),
                     gdp.growth.p = gdp.growth / lag(gdp.mln_usd) * 100)
deu = deu %>% mutate(gdp.mln_usd,
                     gdp.growth = gdp.mln_usd - lag(gdp.mln_usd),
                     gdp.growth.p = gdp.growth / lag(gdp.mln_usd) * 100)
grc = grc %>% mutate(gdp.mln_usd,
                     gdp.growth = gdp.mln_usd - lag(gdp.mln_usd),
                     gdp.growth.p = gdp.growth / lag(gdp.mln_usd) * 100)
usa = usa %>% mutate(gdp.pc.usd_cap,
                     gdp.pc.growth = gdp.pc.usd_cap - lag(gdp.pc.usd_cap),
                     gdp.pc.growth.p = gdp.pc.growth / lag(gdp.pc.usd_cap) * 100)
deu = deu %>% mutate(gdp.pc.usd_cap,
                     gdp.pc.growth = gdp.pc.usd_cap - lag(gdp.pc.usd_cap),
                     gdp.pc.growth.p = gdp.pc.growth / lag(gdp.pc.usd_cap) * 100)
grc = grc %>% mutate(gdp.pc.usd_cap,
                     gdp.pc.growth = gdp.pc.usd_cap - lag(gdp.pc.usd_cap),
                     gdp.pc.growth.p = gdp.pc.growth / lag(gdp.pc.usd_cap) * 100)
# brisemo zadnju opservaciju za deu i grc jer usa nema podatke za 2019.g.
deu = deu[-nrow(deu),]
grc = grc[-nrow(grc),]
```

```{r}
data.all = bind_rows(lapply(c("USA", "DEU", "GRC"), function (x) {
  data.frame(country=x, get(tolower(x)))
}))
data.all$country = factor(data.all$country, levels = c("USA", "DEU", "GRC"))
```

```{r}
summary(usa)
summary(deu)
summary(grc)
```

## Uvoz

Uvozi u mil. USD razlikuju se jako čak i na logaritamskoj skali. Veličine su razmjerne površini države te broju stanovnika.

Distribucije postotnog rasta izgledaju normalnije od ukupnog uvoza pa ćemo njih uzeti za analizu. U daljnjem tekstu ćemo za postotni rast govoriti samo rast.

```{r fig.height=3}
par(mfrow = c(1, 3), oma = c(0, 0, 2, 0))
hist(usa$import.growth.p, main="USA", xlab="rast %", col="deepskyblue")
hist(deu$import.growth.p, main="DEU", xlab="rast %", col="deepskyblue")
hist(grc$import.growth.p, main="GRC", xlab="rast %", col="deepskyblue")
mtext("Postotni rast uvoza", outer = T, cex = 1.5, font = 2)
```


Distribucije nisu previše zakrivljene i imamo dovoljno podataka da možemo pretpostaviti normalnost distribucije.

Taj zaključak potvrđuju i qq plotovi.

```{r}
qqnorm(usa$import.growth.p)
qqline(usa$import.growth.p, col = "steelblue", lwd = 2)

qqnorm(deu$import.growth.p)
qqline(deu$import.growth.p, col = "steelblue", lwd = 2)

qqnorm(grc$import.growth.p)
qqline(grc$import.growth.p, col = "steelblue", lwd = 2)
```

Odstupanja na krajevima qq plota nam sugeriraju da bi distribucije mogle imati teške repove.

```{r}
ggplot(na.omit(data.all), aes(x=country, y=import.growth.p)) +
  stat_boxplot(geom = "errorbar", width = 0.5) +
  geom_boxplot(aes(fill=country)) +
  labs(title = "Porast uvoza", x = "Država", y = "Postotak", fill = "Država") +
  theme(plot.title = element_text(hjust = 0.5, face = "bold"))
```

Ovaj plot pokazuje da bi varijable USA i DEU mogle imati istu sredinu.

## Izvoz

Vrijednosti izvoza po veličini su slične s uvozom pa ćemo u analizi koristiti rast godišnjeg iznosa.

```{r}
ggplot(na.omit(data.all), aes(x=country, y=export.growth.p)) +
  stat_boxplot(geom = "errorbar", na.rm = T) +
  geom_boxplot(aes(fill=country), na.rm = T) +
  labs(title = "Boxplot porasta izvoza", x="Država", y="Postotak", fill="Država") +
  theme(plot.title = element_text(hjust = 0.5, face = "bold"))
```

Za razliku od uvoza, kod izvoza se primjećuje najveći rast SAD-a, potom Njemačke i Grčke.

Najveći broj stršećih vrijednosti primjećuje se kod Grčke u oba smjera, što upućuje na najveću gospodarsku nestabilnost od tri promatrane države.

```{r}
plot(time, grc$export.growth, type = "h", main = "Rast izvoza (GRC)")
```

Za razliku od uvoza koji linearno raste, izvoz više "osjeća" promjene na tržištu (veće fluktuacije), npr. značajan pad izvoza 2009. godine zbog tadašnje svjetske gospodarske krize.

## BDP

BDP po stanovniku je pokazatelj razvijenosti:

```{r}
ggplot(na.omit(data.all), aes(x=country, y=gdp.pc.usd_cap)) +
  stat_boxplot(geom = "errorbar", width = 0.5) +
  geom_boxplot(aes(fill=country)) +
  labs(title = "Sredine BDP-a po stanovniku", x="Država", y="Postotak", fill="Država") +
  theme(plot.title = element_text(hjust = 0.5, face = "bold"))

```
Kao i kod uvoza i izvoza, po BDP-u po stanovniku SAD značajno prednjači, dok je razlika između Njemačke i Grčke veća od one između SAD-a i Njemačke.
Spram čistog BDP-a kod BDP-a po stanovniku podaci su normaliziralni brojem stanovnika te su mjerodavniji.

```{r}
qqnorm(usa$gdp.pc.growth.p)
qqline(usa$gdp.pc.growth.p, col = "steelblue", lwd = 2)

qqnorm(deu$gdp.pc.growth.p)
qqline(deu$gdp.pc.growth.p, col = "steelblue", lwd = 2)

qqnorm(grc$gdp.pc.growth.p)
qqline(grc$gdp.pc.growth.p, col = "steelblue", lwd = 2)
```
Imamo dovoljno podataka da iz gornjih prikaza možemo pretpostaviti normalnost distribucije postotnog porasta BDP-a po stanovniku. 
```{r}
plot(time, deu$gdp.growth.p, type = "h", main = "Rast BDP-a (DEU)")
plot(time, usa$gdp.growth.p, type="h", main = "Rast BDP-a (USA)")
plot(time, grc$gdp.growth.p, type="h", main = "Rast BDP-a (GRC)")

```
BDP Njemačke i SAD-a je u stalnom porastu uz fluktuacije, a jedini pad BDP-a koji primjećujemo vezan je uz gospodarsku krizu 2009. godine, 
kada primjećujemo i značajne padove u uvozu i izvozu.  BDP Grčke ima veće fluktuacije i veća opadanja nakon 2009. godine. 
Rast BDP-a po stanovniku neće se puno razlikovati, a sve razlike ovisit će o promjenama u broju stanovnika.




## Testiranje hipoteza


### Pretpostavka: Rast izvoza značajno je veći od rasta uvoza za neku državu

```{r}
exp.imp = melt(data.all, id.vars = "country",
               measure.vars = c("export.growth.p", "import.growth.p"), na.rm = T)
ggplot(exp.imp, aes(x = country, y = value, fill = variable)) +
  stat_boxplot(geom = "errorbar", width = 0.5, position = position_dodge(0.75)) +
  geom_boxplot() +
  labs(title = "Export/Import", y="Postotak") +
  theme(plot.title = element_text(hjust = 0.5, face = "bold"), legend.position = "top")
```

Pogledom na gornji boxplot čini se da se uvoz i izvoz za neku državu ne razlikuju previše.
Jedinu značajniju razliku vidimo za USA. Provjerit ćemo je li to statistički značajno pomoću t-testa.

Prvo ćemo provjeriti jednakost varijanci, ako su jednake moći ćemo koristiti inačicu t-testa sa većom snagom.
Jednakost varijanci provjeravamo F-testom uz razinu značajnosti $\alpha = 0.05$. Za F-test postavljamo sljedeće hipoteze:

\begin{align*}
  H_0 & : \text{Omjer varijanci} = 1 \\
  H_1 & : \text{Omjer varijanci} \neq 1
\end{align*}

```{r}
var.test(usa$export.growth.p, usa$import.growth.p, alternative = "two.sided",
         na.action = na.omit)
```

P vrijednost testa jednakosti varijanci je veća od razine značajnosti, te pokazuje da se podaci više priklanjaju hipotezi $H_0$, koju ne odbacujemo.

Uz pretpostavku jednakosti varijanci postavit ćemo hipoteze za t-test jednakosti sredina:

\begin{align*}
  H_0 & : \mu_{izvoz} = \mu_{uvoz} \\
  H_1 & : \mu_{izvoz} > \mu_{uvoz}
\end{align*}

Razina značajnosti $\alpha = 0.05$.

```{r}
t.test(usa$export.growth.p, usa$import.growth.p, alternative = "greater", var.equal = TRUE,
       na.action = na.omit)
```

Dobivena p vrijednost testa je veća od razine značajnosti, te ne možemo odbaciti $H_0$.

\textbf{Zaključak:} Uz dane podatke pretpostavka nije ispunjena, tj. ne možemo pokazati da se rast izvoza neke države značajno razlikuje od rasta uvoza.

### Pretpostavka: Rast BDP-a značajno je veći od rasta BDP-a po stanovniku neke države

```{r}
gdp.gdppc = melt(data.all, id.vars = "country",
               measure.vars = c("gdp.growth.p", "gdp.pc.growth.p"), na.rm = T)
ggplot(gdp.gdppc, aes(x = country, y = value, fill = variable)) +
  stat_boxplot(geom = "errorbar", width = 0.5, position = position_dodge(0.75)) +
  geom_boxplot() +
  labs(title = "BDP/BDP po stanovniku", y="Postotak") +
  theme(plot.title = element_text(hjust = 0.5, face = "bold"), legend.position = "top")
```
Iz gornjeg prikaza ne čini se kao da se BDP i BDP po stanovniku određene države pretjerano razlikuju.
Jedina primjetljivija razlika koju je kod SAD-a. Provjerit ćemo statističku značajnost pomoću t-testa.

Prvo ćemo provjeriti jednakost varijanci F-testom uz razinu značajnosti $\alpha = 0.05$. Za F-test postavljamo sljedeće hipoteze:

\begin{align*}
  H_0 & : \text{Omjer varijanci} = 1 \\
  H_1 & : \text{Omjer varijanci} \neq 1
\end{align*}

```{r}
var.test(usa$gdp.growth.p, usa$gdp.pc.growth.p, alternative = "two.sided", na.action = na.omit)
```
Rezultati F-testa pokazuju da se podaci više priklanjaju hipotezi $H_0$ te ju ne odbacujemo.
Dakle, uz pretpostavku jednakosti varijanci provest ćemo t-test jednakosti sredina razine značajnosti $\alpha = 0.05$ s hipotezama:

\begin{align*}
  H_0 & : \mu_{BDP} = \mu_{BDP po stanovniku} \\
  H_1 & : \mu_{BDP} > \mu_{BDP po stanovniku}
\end{align*}

```{r}
t.test(usa$gdp.growth.p, usa$gdp.pc.growth.p, alternative = "greater", var.equal = TRUE,
       na.action = na.omit)
```
P vrijednost t-testa manja je od razine značajnosti te odbacujemo $H_0$.

\textbf{Zaključak:} Uz dane podatke pretpostavka je ispunjena, tj. možemo pokazati da se rast BDP-a neke države značajno razlikuje od rasta BDP-a po stanovniku. 
U ovom slučaju radi se o SAD-u.
Interpretacija? Vidimo da se BDP i BDP po stanovniku značajnije razlikuju samo za države koje u promatranom vremenskom razdoblju imaju 
nekakav porast stanovništva, što je ovdje slučaj s SAD-om dok se za Njemačku i Grčku BDP i BDP po stanovniku značajno ne razlikuju. 
Iz ovoga zaključujemo da je BDP po stanovniku smislenije gledati u slučaju kada u promatranom razdoblju imamo porast stanovništva.

Zato u idućem testu koristimo BDP po stanovniku kao pokazatelj rasta gospodarstva.

### Pretpostavka: Prosječni rast gospodarstva neke države značajno je veći u odnosu na druge

```{r}
ggplot(na.omit(data.all), aes(x=country, y=gdp.pc.growth.p)) +
  stat_boxplot(geom = "errorbar", width = 0.5) +
  geom_boxplot(aes(fill=country)) +
  labs(title = "Rast BDP-a po stanovniku", x="Država", y="Postotak", fill="Država") +
  theme(plot.title = element_text(hjust = 0.5, face = "bold"))
```
Iz gornjeg prikaza se vidi da se prosječni porasti BDP-a po stanovniku ove tri države ne razlikuju previše.
To možemo pokušati provjeriti ANOVA metodom. Pretpostavke ANOVA-e su nezavisnost podataka, normalna distribucija i homogenost varijanci, pa ćemo homogenost varijanci 
provjeriti Bartletovim testom:

\begin{align*}
  H_0 & : \sigma_{USA}^2 = \sigma_{DEU}^2 = \sigma_{GRC}^2 \\
  H_1 & : \neg H_0.
\end{align*}
razine značajnosti $\alpha = 0.05$.

```{r}
bartlett.test(gdp.pc.growth.p ~ country, data.all)
```
Dobivena p vrijednost značajno je manja od razine značajnosti što znači da se odbacuje $H_0$ pa ne možemo koristiti ANOVA-u.

Umjesto ANOVA-e provest ćemo neparametarski test, Kruskal-Wallis test razine značajnosti $\alpha = 0.05$ za koji pretpostavke zahtjevane parametarskim testovima ne moraju biti ispunjene.
Kruskal-Wallis test slabiji je od ANOVA-e i uspoređuje medijane, ali ovaj test u kombinaciji s gornjim prikazom dokazat će približnu jednakost porasta gospodarstva država.

\begin{align*}
  H_0 & : M_{USA} = M_{DEU} = M_{GRC} \\
  H_1 & : \neg H_0.
\end{align*}


```{r}
kruskal.test(gdp.pc.growth.p ~ country, data.all)
```
Dobivena p vrijednost veća je od razine značajnosti testa te zaključujemo da se porasti BDP-a značajno ne razlikuju, podjednaki su kao što se vidi iz boxplota. 
Ne odbacujemo $H_0$.

# Linearna regresija

U ovom dijelu rada provjerit ćemo kako određene varijable(uvoz, izvoz, ...) utječu na gospodarstvo. Za to ćemo koristiti linearnu regresiju.
Reakcije će biti neki od gospodarskih pokazatelja (GDP, GDP per capita), dok ćemo za regresore uzimati (uvoz, izvoz, neto izvoz, i dr. izvedene iz njih)

## Ovisnost GDP per capita o izvozu

Prvo ćemo uzeti jednostavan model linearne regresije te ispitati ovisnost GDP per capita o izvozu.

```{r, fig.height=4}
ggplot(usa, aes(x = export.mln_usd, y = gdp.pc.usd_cap)) +
  geom_jitter() + 
  geom_smooth(method = "lm") +
  labs(title = "USA")

ggplot(deu, aes(x = export.mln_usd, y = gdp.pc.usd_cap)) +
  geom_jitter() + 
  geom_smooth(method = "lm") +
  labs(title = "DEU")

ggplot(grc, aes(x = export.mln_usd, y = gdp.pc.usd_cap)) +
  geom_jitter() + 
  geom_smooth(method = "lm") +
  labs(title = "GRC")
```

Nulta hipoteza je da varijable nemaju linearnu ovisnost, te ako dobijemo p vrijednost manju od 0.05 odbacit ćemo nultu hipotezu i prihvatiti alternativnu - varijable imaju linearnu ovisnost.

```{r}
usa.lm.gdp.exp = lm(gdp.pc.usd_cap ~ export.mln_usd, data = usa)
summary(usa.lm.gdp.exp)

deu.lm.gdp.exp = lm(gdp.pc.usd_cap ~ export.mln_usd, data = deu)
summary(deu.lm.gdp.exp)

grc.lm.gdp.exp = lm(gdp.pc.usd_cap ~ export.mln_usd, data = grc)
summary(grc.lm.gdp.exp)
```

Prema kriteriju odlučivanja odbacujemo nultu hipotezu, te zaključujemo da varijable imaju linearnu vezu. Valja primjetiti da je $R^2$ vrijednost velika što upućuje na snažnu linearnu vezu.

Sada ćemo analizirati reziduale. 

Prvo ćemo analizirati reziduale za USA. Na plotu lijevo vidimo da varijanca nije skroz homogena, primjećujemo neka manja grupiranja vrijednosti. Na qq plotu standardiziranih reziduala vidimo da se reziduali ne poklapaju baš najbolje sa normalnom distribucijom, što nam sugerira da postoji još neka varijanca u podacima te da ovaj model nije dobar.

```{r, fig.width=10, fig.height=4}
f.usa.model = fortify(usa.lm.gdp.exp)

p1 = ggplot(f.usa.model, aes(x = .fitted, y = .stdresid)) +
  geom_jitter() +
  geom_abline(slope = 0, intercept = 0, col = "steelblue") +
  labs(title = "Scatterplot reziduala", x = expression(hat(y)), y = "Standardizirani reziduali")

p2 = ggplot(f.usa.model, aes(sample = .stdresid)) + 
  geom_qq() +
  geom_qq_line(color = "steelblue") +
  labs(title = "Normal Q-Q plot")

grid.arrange(p1, p2, ncol = 2, widths = c(0.4, 0.6),
             top = textGrob("USA", gp = gpar(fontsize = 20)))
```

```{r, fig.width=10, fig.height=4}
f.deu.model = fortify(deu.lm.gdp.exp)

p1 = ggplot(f.usa.model, aes(x = .fitted, y = .stdresid)) +
  geom_jitter() +
  geom_abline(slope = 0, intercept = 0, col = "steelblue") +
  labs(title = "Scatterplot reziduala", x = expression(hat(y)), y = "Standardizirani reziduali")

p2 = ggplot(f.usa.model, aes(sample = .stdresid)) + 
  geom_qq() +
  geom_qq_line(color = "steelblue") +
  labs(title = "Normal Q-Q plot")

grid.arrange(p1, p2, ncol = 2, widths = c(0.4, 0.6),
             top = textGrob("DEU", gp = gpar(fontsize = 20)))
```

```{r, fig.width=10, fig.height=4}
f.grc.model = fortify(grc.lm.gdp.exp)

p1 = ggplot(f.usa.model, aes(x = .fitted, y = .stdresid)) +
  geom_jitter() +
  geom_abline(slope = 0, intercept = 0, col = "steelblue") +
  labs(title = "Scatterplot reziduala", x = expression(hat(y)), y = "Standardizirani reziduali")

p2 = ggplot(f.usa.model, aes(sample = .stdresid)) + 
  geom_qq() +
  geom_qq_line(color = "steelblue") +
  labs(title = "Normal Q-Q plot")

grid.arrange(p1, p2, ncol = 2, widths = c(0.4, 0.6),
             top = textGrob("GRC", gp = gpar(fontsize = 20)))
```

Reziduali za Njemačku i Grčku su slični onim za USA pa vrijede isti zaključci.

## Ovisnost GDP per capita o više varijabli

Za problem određivanja veze razvijenosti gospodarstva i ostalih faktora koji utječu na razvijenost, model s jednim regresorom nam nije najbolje objašnjavao varijancu podataka.
Sada ćemo napraviti kompleksniji model koji će koristiti više regresora - model višestruke regresije.

Kao regresore uzet ćemo izvoz i uvoz, a za reakciju GDP per capita.

```{r}
usa.lm = lm(gdp.pc.usd_cap ~ export.mln_usd + import.mln_usd, data = usa)
summary(usa.lm)
```

Model sa više regresora za USA ima veći $R^2$ nego s jednim regresorom. Postoji jača linearna veza.

Analiza reziduala pokazuje da sa više regresora bolje objašnjavamo varijancu nego s jednim regresorom.
Međutim qq plot pokazuje da distibucija reziduala i dalje ima teške repove.

```{r, fig.width=10, fig.height=4}
f.usa.model = fortify(usa.lm)

p1 = ggplot(f.usa.model, aes(x = .fitted, y = .stdresid)) +
  geom_jitter() +
  geom_abline(slope = 0, intercept = 0, col = "steelblue") +
  labs(title = "Scatterplot reziduala", x = expression(hat(y)), y = "Standardizirani reziduali")

p2 = ggplot(f.usa.model, aes(sample = .stdresid)) + 
  geom_qq() +
  geom_qq_line(color = "steelblue") +
  labs(title = "Normal Q-Q plot")

grid.arrange(p1, p2, ncol = 2, widths = c(0.4, 0.6),
             top = textGrob("USA", gp = gpar(fontsize = 20)))
```

Kod Njemčke također vidimo porast $R^2$ u modelu s više regresora. Parametri modela koje smo izračunali su neobični. Model ima pozitivnu vezu s uvozom, a negativnu vezu s izvozom. Logična veza je obratna od ove izračunate u modelu. Također vidimo da izvoz ne doprinosi značajno prilikom prilagodbe modela.

```{r}
deu.lm = lm(gdp.pc.usd_cap ~ export.mln_usd + import.mln_usd, data = deu)
summary(deu.lm)
```

Reziduali ovog modela izgledaju malo bolje nego kod modela s jednim regresorom.

```{r, fig.width=10, fig.height=4}
f.deu.model = fortify(deu.lm)

p1 = ggplot(f.deu.model, aes(x = .fitted, y = .stdresid)) +
  geom_jitter() +
  geom_abline(slope = 0, intercept = 0, col = "steelblue") +
  labs(title = "Scatterplot reziduala", x = expression(hat(y)), y = "Standardizirani reziduali")

p2 = ggplot(f.deu.model, aes(sample = .stdresid)) + 
  geom_qq() +
  geom_qq_line(color = "steelblue") +
  labs(title = "Normal Q-Q plot")

grid.arrange(p1, p2, ncol = 2, widths = c(0.4, 0.6),
             top = textGrob("DEU", gp = gpar(fontsize = 20)))
```

Rezulatati za Grčku su slični onim za USA. Pearsonov koeficijent korelacije se povećao, te izvoz jače djeluje na GDP per capita nego uvoz.

Reziduali i dalje nemaju homogenu varijancu. Međutim na qq plotu vidimo da sredina bolje leži na pravcu nego kod jednofaktorskog modela, ali i dalje imamo teške repove.

```{r}
grc.lm = lm(gdp.pc.usd_cap ~ export.mln_usd + import.mln_usd, data = grc)
summary(grc.lm)
```


```{r, fig.width=10, fig.height=4}
f.grc.model = fortify(grc.lm)

p1 = ggplot(f.grc.model, aes(x = .fitted, y = .stdresid)) +
  geom_jitter() +
  geom_abline(slope = 0, intercept = 0, col = "steelblue") +
  labs(title = "Scatterplot reziduala", x = expression(hat(y)), y = "Standardizirani reziduali")

p2 = ggplot(f.grc.model, aes(sample = .stdresid)) + 
  geom_qq() +
  geom_qq_line(color = "steelblue") +
  labs(title = "Normal Q-Q plot")

grid.arrange(p1, p2, ncol = 2, widths = c(0.4, 0.6),
             top = textGrob("GRC", gp = gpar(fontsize = 20)))
```
